【裁判字號】    96,上訴,340
【裁判日期】    970416
【裁判案由】    殺人未遂等
【裁判全文】
臺灣高等法院高雄分院刑事判決         96年度上訴字第340號
上  訴  人
即  被  告  甲○○
選任辯護人  陳正達律師
            許惠珠律師
上列上訴人因殺人未遂等案件，不服臺灣高雄地方法院95年度訴
字第2639號中華民國95年12月29日第一審判決（起訴案號：臺灣
高雄地方法院檢察署95年度偵字第18229 號），提起上訴，本院
判決如下：
     主  文
上訴駁回。
     事  實
一、甲○○於民國95年7 月6 日凌晨6 時許，在高雄市漁人碼頭
    處與朋友飲用4 瓶啤酒後，明知其飲酒後已達不能安全駕駛
    動力交通工具之程度，猶仍駕駛車牌號碼Q9-3405 號之自用
    小客車，欲搭載朋友丙○○返回高雄市左營區之住處（甲○○犯公共危險罪部分，業經原審判處有期徒刑6 月，未上訴
    已確定）。嗣於同日6 時30分許，行經高雄市苓雅區○○○
    路與中山高速公路東側便道口，因酒後而未能集中注意力，
    致其自小客車車頭擦撞當時任職於高雄市政府警察局交通大
    隊第二分隊警員乙○○所駕駛之車牌號碼2907-GQ 號自小客
    車左側車身（乙○○當時並未受傷）。乙○○立即下車查看
    透過甲○○搖下之車窗發現甲○○係酒後駕車後，乙○○立
    拍打甲○○之自小客車車窗要求甲○○駕下車，並以其持用
    之0000000000號行動電話撥打高雄市政府警察局交通大隊第
    二分隊值班台之自動電話 (00)0000000號，向值班警員姚奉
    純告知發生車禍之地點及對方駕駛係酒醉駕車之情事，經值
    班警員姚奉純確認車禍之地點，並告知將通報轄區警員前往
    處理。甲○○在車內聞言即急欲駕車離去，乙○○站則在甲○○車前側攔阻其駕車離去，甲○○即迅速先倒車欲轉彎以
    便離開現場，乙○○見狀復站在甲○○自小客車左前側欲阻
    止甲○○駕車離去，惟甲○○仍未停車並以緩速前行，乙○○即順勢趴在甲○○之自用小客車之車前引擎蓋上。詎甲○○已有預見乙○○趴在其自用小客車頭前方之引擎蓋上身處
    於危險狀態，若再駕車高速前進或緊急剎車，將致乙○○跌
    落地面，而造成其生命危險之死亡結果，竟仍基於縱乙○○
    墜落地面可能死亡亦不違背其本意之不確定殺人犯意，駕駛
    上開自用小客車先加速前進，沿建國一路由西往東急行，惟
    乙○○為避免墜落地面，仍緊緊趴在該自用小客車之引擎蓋
    上。甲○○駕車以車速50公里之速度行進建國一路與正義路
    交岔路口（距發生擦撞地點約130 公尺），突然猛然左轉進
    入正義路，並於轉彎之同時踩煞車，乙○○因慣性作用所產
    生之離心力而無法趴住車引蓋而跌落地面，其頭部因著地而
    當場受有頭部外傷併左側硬腦膜下出血及腦挫傷等傷害。甲○○則駕車加速駛離現場，並沿正義路方向往北行駛，行經
    正義路與水源路交岔路口，再左轉進入水源路209 號前，因
    慌張而自後方追撞己○○停放於路邊之車牌號碼D4-2816 號
    自用小客車，致D4-2816 號自小客車再碰撞翁言所有停於旁
    邊之車牌號碼0181-GS 號自小客車。甲○○所駕之自用小客
    車追撞己○○之自用小客車後，因失控而進入對向車道，又
    撞上對向由丁○○所駕駛之車牌號碼3823-XA 號自用小客車
    ，致3823-XA 號自小客車再碰撞辛○○所有停放在路邊之車
    牌號碼1122-MD 號自用小客車，導致上開車輛均毀損。嗣經
    警方循線查獲，於同日8 時56分許，在高雄長庚醫院抽血檢
    驗其血液中酒精濃度，發現其血液中酒精濃度達185.8MG/DL
     (換算成呼氣中酒精濃度為0.929MG/L ，始悉上情。乙○○
    雖經路人吳畯承送醫急救，倖免於死，惟因傷及腦部中樞神
    經，造成四肢（一側)癱 瘓迄今生活猶無法自理生活。
二、案經高雄市政府警察局苓雅分局移送臺灣高雄地方法院檢察
    署檢察官偵查起訴及高雄市政府警察局三民第二分局移送臺
    灣高雄地方法院檢察署檢察官移送併辦。
     理  由
壹、證據能力部分：
一、被告以外之人於偵查中向檢察官所為陳述，除顯有不可信之
    情況者外，得為證據，刑事訴訟法第159 條之1 第2 項定有
    明文。偵查中對被告以外之人所為之偵查筆錄，或被告以外
    之人向檢察官所提之書面陳述，性質上均屬傳聞證據。惟現
    階段刑事訴訟法規定檢察官代表國家偵查犯罪、實施公訴，
    依法其有訊問被告、證人及鑑定人之權，證人、鑑定人且須
    具結，而實務運作時，檢察官偵查中向被告以外之人所取得
    之陳述，原則上均能遵守法律規定，不致違法取供，其可信
    度極高。職是，被告以外之人前於偵查中已具結而為證述，
    除反對該項供述得具有證據能力之一方，已釋明「顯有不可
    信之情況」之理由外，不宜即遽指該證人於偵查中之陳述不
    具證據能力。故本件證人吳畯承於95年7 月9 日檢察官偵訊
    時具結所製作之筆錄，被告及辯護人並未釋明有何「顯有不
    可信之情況」之情況，依上開規定應有證據能力。
二、按「被告以外之人於審判外之言詞或書面陳述，除法律有規
    定者外，不得作為證據。」刑事訴訟法第159 條第1 項固定
    有明文。惟按，「被告以外之人於審判外之陳述，雖不符前
    4 條之規定，而經當事人於審判程序同意作為證據，自有證
    據能力。刑事訴訟法第159 條之5 第1 項規定甚明。本件甲○○酒測報告單（警一卷14頁）、刑法第185 條之3 測試觀
    察紀錄表（警一卷16頁）、國軍高雄總醫院95年7 月6 日診
    斷證明書（警一卷17頁）、國軍高雄總醫院95年7 月19日診
    斷證明書（偵卷24頁）、國軍高雄總醫院乙○○酒測報告單
    （警一卷18頁）、高雄市政府警察局苓雅分局福德二路派出
    所95.7.6扣押筆錄、扣押物品收據、扣押物品目錄表（警一
    卷19-23 頁）、高雄市政府警察局苓雅分局道路交通事故現
    場圖（警一卷26頁）、現場遺留方向燈罩照片5 張、被告車
    損照片5 張及現場照片6 張（警一卷30-37 頁）、高雄市政
    府警察局舉發違反道路交通管理事件通知單（高雄市政府警
    察局三民二分局，警二卷17頁）、高雄市政府警察局三民二
    分局道路交通事故現場圖（警二卷31頁）、高雄市政府警察
    局交通大隊交通事故談話紀錄表（辛○○、丁○○、戊○○
    、高麗香、甲○○，警二卷32-37 頁）、原審法官助理整理
    偵訊光碟勘驗紀錄（原審卷46-56 頁）、高雄總醫院95年10
    月27日醫慈字第0950004319號函檢送乙○○病歷資料1 份（
    原審卷143-156 頁）、車禍現場示意圖（原審卷171 頁）、
    乙○○身心障礙手冊（重度肢體障礙，原審卷184 頁）、乙○○使用之0000000000號行動電話通聯紀錄1 份（原審卷18
    5 頁）、龍泉榮民醫院95年12月13日診斷證明書（原審卷24
    5 頁），雖均屬被告以外之人於審判外之書面陳述，惟被告
    及辯護人於本院調查證據時，檢察官、被告及辯護人均於本
    院準備程序中同意作為證據（本院卷45頁），自得為證據，
    合先敘明。
三、又被告以外之人於審判外之陳述，雖不符前4 條之規定，而
    經當事人於審判程序同意作為證據，法院審酌該言詞陳述或
    書面陳述作成時之情況，認為適當者，亦得為證據。當事人
    、代理人或辯護人於法院調查證據時，知有第159 條第1 項
    不得為證據之情形，而未於言詞辯論終結前聲明異議者，視
    為有前項之同意，刑事訴訟法第159 條之5 第2 項定有明文
    。證人丙○○95年7 月15日警詢筆錄（原審卷28頁），姚奉
    純於95年年12月19日原審陳述（未有結文），均經本院提示
    被告及辯護人均表示無異為本案言詞辯論（本院卷243 頁）
    ，依刑事訴訟法第159 條之5 第2 項之規定，本院審酌該證
    據作成之情況，認為適當，自得作為證據。
四、現場遺留方向燈罩照片5 張、被告車損照片5 張及現場照片
    6 張（警一卷30-37 頁）、乙○○現況照片2 張（本院卷25
    7 頁）係傳達照相當時現場情況，而透過照片傳達的情形與
    現場真實情形，在內容上的一致性，透過機械的正確性來加
    以保障。換言之，照片並不存在人對現實情形的知覺、記憶
    所經常發生的表現錯誤，是認照片之性質係非供述證據，並
    無傳聞法則之適用，且於此亦別無證據認上開照片有經偽造
    、變造之情形，自有證據能力。
貳、實體上部分：
一、訊據被告甲○○固坦承有於前揭時、地酒後駕車而與被害人
    乙○○駕駛之車輛發生車禍，並於乙○○趴在其車前引蓋上
    時並於踩煞車時，將乙○○甩落地上後，仍繼續駕車前進並
    在高雄市○○區○○路209 號前追撞停在路旁之車牌號碼D4
    -2816 號自用小客等情，惟辯稱：是被害人自己趴上來我的
    引擎蓋，我怕如果繼續開會他滑下去，他會被我壓到，所以
    我就踩煞車，才讓被害人跌落在地上，我不知道他有受傷，
    並沒有要殺被害人的意思云云。被告之辯護人則以：被告跟
    被害人沒有仇恨，及依照當時情況，被告喝酒後之判斷力顯
    然比一般人低，應該沒有殺人或重傷害之不確定故意云云。
二、惟查:
（一）被告甲○○酒後於95年7 月6 日上午6 時30分許，駕車牌
      號碼Q9-3405 號自小客車搭載友人丙○○行經高雄市苓雅
      區○○○路與中山高速公路東側便道口之際，其小客車車
      頭擦撞任職高雄市政府警察局交通大隊第二分隊警員乙○○所駕駛之車牌號碼2907-GQ 號自小客車左側車身之事實
      ，業據被告甲○○供承在卷，並有甲○○酒測報告單（警
      一卷14頁）、刑法第185 條之3 測試觀察紀錄表（警一卷
      16頁）、高雄市政府警察局舉發違反道路交通管理事件通
      知單（高雄市政府警察局三民二分局，警二卷17頁）。而
      乙○○立即下車拍打甲○○之自小客車車窗，以要求甲○○駕下車，並再以其持用之0000000000號行動電話撥打高
      雄市政府警察局交通大隊第二分隊值班台之自動電話（07
      ）0000000 號，向值班警員姚奉純告知發生車禍之地點及
      對方駕駛係酒醉駕車之事實，業據證人吳畯承、姚奉純分
      別證述在卷（原審卷176 、231 頁），證人吳畯承復證稱
      : 我看到那個攔車的那個人（乙○○）在副駕駛座敲他（
      甲○○）的車窗，好像要叫他下來的樣子，後來那輛車就
      倒車，我看到他倒車燈亮起來，那輛車就從旁邊過去，後
      來我又看到那個人站在他的車頭前，後來我過去時，那個
      人已經倒在地等語（原審卷176 頁、偵卷19頁）。另證人
      丙○○亦於警詢證稱: 車禍發生當時，我坐在副駕駛座，
      只知道我的頭撞到擋風玻璃，然後看到有一個人站在車前
      方，因為我頭很痛又喝很多酒，所以我又躺下去睡等語（
      原審卷29頁）。另證人姚奉純亦證稱: 乙○○是我隊上同
      仁，95年7 月6 日那天我單獨值勤，凌晨3 點到7 點的值
      班，我是在當天6 點半接到乙○○的電話，他打到分隊部
      的自動電話0000000 。他說我是志忠，在建國高速公路那
      邊發生車禍，對方駕駛有喝酒，我就跟他確認說你是在建
      國路跟高速公路那邊是不是，他說是，我就說好，我馬上
      請人過去處理，後來掛電話，我就用警用電話通報第五分
      隊還有福德路派出所前往處理等語（原審卷231 頁）。被
      告亦自承: 當時因有飲酒會怕才沒等警察到場處理等語（
      警一卷24頁），並有乙○○使用之000000 0000 號行動電
      話通聯紀錄1 份在卷可按（原審卷185 頁）。足見被告當
      時係因警員乙○○以電話通知同事通報警員前往現場處理
      其酒駕，始急於離開現場之事實，已可確定。
（二）又被告甲○○為排除乙○○之攔阻，駕車前行進時，已見
      乙○○趴在其自小客車前引擎蓋，仍以車速50公理之速度
      先沿建國一路由西往東行駛，其間乙○○仍趴在該自用小
      客車之引擎蓋上之事實，業據被告供承在卷，並供承:後
      來我煞車，被害人（乙○○）因為慣性所以摔下去等語（
      原審95年聲羈卷6 頁），核與證人吳畯承證稱: 被告要有
      看到被害人摔下來，且有看到被告的車子加速等語（原審
      卷176 頁），並證稱: 被告左轉正義路，被害人是在他轉
      彎的時候才被摔下來，被告是急轉彎，被告在要轉彎的時
      候有稍微踩一下煞車，被害人就摔下來等語（原審卷177
      頁）相符。證人吳畯承又證稱: 第一次車禍的地點到被害
      人被摔下來的地點距離大概有100 多公尺等語相符（原審
      卷176 頁）。核被害人家屬繪製之乙○○首先發生擦撞地
      點與其墜落地面兩地相距約130 公尺等情相符，復有車禍
      現場示意圖（原審卷171 頁）可按，足見被告甲○○駕車
      行進建國一路與正義路交岔路口（距發生擦撞地點約130
      公尺），復突然猛然急轉彎左轉進入正義路，並同時踩煞
      車，其以車速及物理慣性定律方式欲將趴在其前方引擎蓋
      上之乙○○摔落地面之事實，已甚明確。
（三）按刑法上之故意，依同法第十三條規定，有直接故意與間
      接故意之分，前者係指行為人對於構成犯罪之事實，明知
      並有意使其發生，後者則係指行為人對於構成犯罪之事實
      ，預見其發生，而其發生並不違背其本意而言。其中該條
      第二項規定之間接故意「以故意論」者，因以行為人對於
      構成犯罪之事實，預見其發生，而其發生並不違背其本意
      為要件，自須以有「構成犯罪事實之發生」為前提，然後
      方能本此事實以判斷行為人有無犯罪之間接故意（最高法
      院45年度台上字第852 號判例意旨參照）。被告於本件車
      禍發生當時已年近23歲，教育程度高職畢業 (警一卷1 頁
      ) ，為具有正常智識能力之人，主觀上當有認知被害人乙○○趴在其汽車引擎蓋之後，若未採取減速或停車之動作
      ，則將被害人置於險境中，其不但未減速停車竟加快速度
      ，以時速約50公里之速度行繼續前進約百餘公尺後，更猛
      力左轉及踩煞車以便將被害人乙○○甩落地面，足認其主
      觀上確有縱使被害人乙○○因此死亡，亦不違背其本意之
      不確定殺人故意。又被害人乙○○頭部因受地面撞及，當
      場受有頭部外傷併複雜性顱骨骨折及左側硬腦膜上出血、
      左側硬腦膜下出血及嚴重腦挫傷迄今已意識不清已無法自
      理生活之事實，業據證人庚○○證述在卷（本院卷240 頁
      ），復有國軍高雄總醫院95年7 月19日診斷證明書（偵卷
      24頁）、高雄總醫院95年10月27日醫慈字第0950004319號
      函檢送乙○○病歷資料1 份（原審卷143-156 頁）、乙○○身心障礙手冊（重度肢體障礙，原審卷184 頁）、公教
      人員保險殘廢證明書（本院卷258 頁）、勞工保險殘廢診
      書（本院卷259 頁）、乙○○照片2 幀（本院257 頁），
      足見被告有殺人之不確定故意，已甚顯明。故被告及其辯
      護人上開所辯: 應該沒有殺人或重傷害之不確定故意云云
      ，委無可採。
（四）又被告於案發前雖有飲酒而於當日上午6 時許駕車肇事，
      經警於當日上午8 時許查獲，並於當日上午10時55分測其
      酒測值，其酒後呼氣中酒精濃度已達每公升0.64毫克，此
      有酒測報告單在卷可按（警一卷14頁），其經本院送財團
      法人長更紀念醫院（高雄）分院及財團法人台灣省私立高
      雄仁愛之家附設慈惠醫院鑑定其案發之際精神狀況，則均
      評估被告甲○○當時體內酒精濃度及精神狀態表現已達酒
      精中毒程度，造成意識清醒度下降、運動協調能力、判斷
      力受損，除駕車困難度明顯增加外，亦可造成於行為時處
      於依其辨識人行為之能力顯著降低。此有財團法人長更紀
      念醫院（高雄）分院96年6 月15日（96）長更院高字第64
      0791號函檢送精神鑑定報告書（本院卷95-101頁）、財團
      法人台灣省私立高雄仁愛之家附設慈惠醫院函（97附慈字
      第0970489 號及鑑定報告書在卷可按（本院卷214 至224
      頁）。惟按行為時因精神障礙或其他心智缺陷，致不能辨
      識其行為違法或欠缺依其辨識而行為之能力者，不罰。行
      為時因前項之原因，致其辨識行為違法或依其辨識而行為
      之能力，顯著減低者，得減輕其刑。刑法第19條第1頂 、
      第2 項固有明文。又依前二項規定，於因故意或過失自行
      招致者，不適用之。刑法第19條第3 項有明文。惟依犯罪
      之成立當前刑法理論咸認行為認具備犯罪之成要件該當性
      、違法性、有責性，始足當之。責任能力之有無及高低，
      為犯罪有責判斷之一要件，關於責任能力之判斷，依通說
      之規範責任論，應就行為人所實施具備構成要件該當且屬
      違法之行為，判斷行為人辨識而行為之能力，倘行為人欠
      缺或顯著減低前述之能力，係由於行為人因故意或過失自
      行招致者，而行為人仍能實施具備犯罪構成要件該當性違
      法性之行為，依規範責任論，即難謂其屬無責任能力或限
      制責任能力。（參刑法第19條立法理由第3 項說明）。本
      件被告甲○○於案發前與友人於當日凌晨6 時許，在高雄
      市漁人碼頭飲用4 瓶啤酒後，始駕車上路之事實，業據被
      告供承在卷（警一卷3 頁、偵卷7 頁），其對酒後駕車可
      能肇事自難謂無過失之責，故依前揭規定及立法意旨說明
      ，被告酒後駕車將乙○○甩落地面之事實，自難減輕其刑
      事責任。故被告之辯護人另以: 被告喝酒後之判斷力顯然
      比一般人低云云，亦難作為被告減責之依據。綜上所述，
      本件事證明確，被告犯行洵堪認定。
三、核被告所為，係犯刑法第271 條第2 項、第1 項殺人未遂罪
    。又被告已著手殺人行為之實行，惟未造成乙○○死亡之結
    果，為未遂犯，爰依刑法第25條第2 項規定，減輕其其刑。
    原審認被告罪證明確，因而適用刑法第271 條第2 項、第1
    項規定，並審酌被告明知於服用酒類已處於不能安全，竟仍
    漠視他人安危及公眾行路之安全，為排除被害人乙○○趴在
    其引擎蓋上之阻止行進，竟以時速50公里前進後，復猛然左
    轉並踩煞車，故意將被害人遭甩落地面，其罔顧人命，惡性
    重大，嚴重危害社會之安全，且犯後矢口否認有殺人未遂之
    犯行，迄今未與被害人家屬達成和解，其犯後之態度不佳，
    及參酌被告之智識程度、犯罪動機、目的、手段及被害人受
    傷之程度等一切情狀，爰對殺人未遂部分量處如有期徒刑12
    年，併予宣告褫奪公權10年，其認事用法，核無不合，量刑
    亦屬允當。被告上訴意旨否認犯罪，指摘原判決不當應予駁
    回。
四、被告被訴酒後駕車公共危險罪及肇事逃逸部分，被告及檢察
    官均未上訴，均已確定，並此敘明。
據上論斷，應依刑事訴訟法第368條，判決如主文。
本案經檢察官姜麗儒到庭執行職務。
中    華    民    國    97    年    4     月    16    日
                  刑事第八庭    審判長法  官   李炫德
                                      法  官   郭玫利
                                      法  官   李政庭
以上正本證明與原本無異。
如不服本判決應於收受本判決後10日內向本院提出上訴書狀，其
未敘述上訴理由者，並得於提起上訴後10日內向本院補提理由書
狀（均須按他造當事人之人數附繕本）「切勿逕送上級法院」。
中    華    民    國    97    年    4     月    16    日
                                      書記官   吳福連
附錄本判決論罪科刑法條：
中華民國刑法第271條
殺人者，處死刑、無期徒刑或10年以上有期徒刑。
前項之未遂犯罰之。


司法院資訊處製作；財團法人民間司法改革基金會備份。
